臺灣高等法院刑事判決
110年度上易字第536號
上  訴  人  臺灣桃園地方檢察署檢察官
被      告  李日曄


上列上訴人因被告違反毒品危害防制條例案件，不服臺灣桃園地
方法院109年度易字第1035號，中華民國109年10月22日第一審判
決（聲請簡易判決處刑書案號：臺灣桃園地方檢察署109年度毒
偵字第4359號），提起上訴，本院判決如下：
    主  文
上訴駁回。
    理  由
一、公訴意旨略以：被告甲○○前因施用毒品案件，經送觀察、勒
    戒後，認無繼續施用毒品之傾向，於民國102年5月21日執行
    完畢釋放出所，由檢察官於同年6月27日以102年度毒偵緝字
    第88號為不起訴處分確定。又因於上開強制戒治執行完畢3
    年內之103年間，再犯施用毒品案件，經原審法院於104年1
    月26日以103年度桃簡字第2121號判決判處有期徒刑3月確定
    。再因施用毒品案件，經原審法院於105年10月11日以105年
    度桃簡字第1048號判決判處有期徒刑5月確定，並於同年12
    月15日易科罰金執行完畢。詎其仍不知悛悔，復基於施用第
    二級毒品之犯意，於109年5月28日下午3時30分許為警採尿
    時起回溯120小時內某時，在臺灣地區不詳地點，以不詳方
    式，施用第二級毒品甲基安非他命1次。因認被告涉犯毒品
    危害防制條例第10條第2項之施用第二級毒品罪嫌等語。
二、起訴之程序違背規定者，應諭知不受理之判決；對於原審諭
    知不受理之判決上訴時，第二審法院認其為無理由而駁回上
    訴，得不經言詞辯論為之，刑事訴訟法第303條第1款、第37
    2條分別定有明文。又此所稱之起訴程序違背規定，係指檢
    察官提起公訴之訴訟行為於程序上有違法律之規定而言。而
    提起公訴之訴訟行為是否於程序上有違法律規定，原則上固
    以起訴時所存在之事項及法律規定為判斷，惟檢察官起訴後
    始發生之情事變更事由，致法院不能為實體審理者，亦屬「
    起訴之程序違背規定」（最高法院109年度台上字第3826號
    判決意旨參照）。
三、毒品危害防制條例第20條第3項所規定之「3年後再犯」，係
    指本次再犯（不論毒品危害防制條例修正前、後）距最近一
    次觀察、勒戒或強制戒治執行完畢釋放已逾3年者，不因其
    間有無犯施用毒品罪經起訴、判刑或執行而受影響：
  ㈠87年5月20日毒品危害防制條例公布施行後之刑事政策，對於
    施用毒品者，已揚棄純粹的犯罪觀，雖強調「除刑不除罪」
    之理念，認為施用毒品者具有「病患性犯人」之特質，惟囿
    於當時戒治及醫療體系均不完整、專業人員欠缺且戒毒知識
    尚有不足，社會大眾仍視施用毒品者為「犯人」而非「病患
    」，暨相關戒毒及事後之追蹤、輔導配套措施亦不完備，其
    刑事政策明顯將施用毒品者偏向「犯人」身分處理，導致監
    獄人滿為患，且施用毒品人口不減反增。為此，戒毒政策不
    得不改弦易轍，開始正視施用毒品者實屬「病患」之特質。
    先於97年新增毒品危害防制條例第24條附命完成戒癮治療緩
    起訴制度，確立「附命完成戒癮治療緩起訴處分」及「觀察
    、勒戒或強制戒治」雙軌治療模式。本次109年1月15日修正
    公布、同年7月15日施行之毒品危害防制條例第20條第3項及
    第23條第2項，雖僅將原條文之再犯期間由「5年」改為「3
    年」，惟鑑於將施用毒品者監禁於監獄內，僅能短期間防止
    其接觸毒品，因慣用毒品產生之「心癮」根本無法根除，並
    慮及毒品危害防制條例施行多年累積之戒毒經驗及實效，暨
    逐步擴充之醫療、戒癮機構、專業人力、社區支援系統等資
    源，尤以本次毒品危害防制條例第24條修正，擴大檢察官對
    施用毒品者附條件緩起訴處分之範圍，使其能視個案具體情
    形給予適當多元社區處遇。本次修正後對於施用毒品者之思
    維，自應與時俱進，擺脫以往側重於「犯人」身分之處罰，
    著重其為「病患」之特質，並以「治療」疾病為出發點，重
    新評價前揭所謂「3年後再犯」之意義。
  ㈡毒品戒除不易，須經長期且持續之治療，施用毒品者既被視
    為「病患性犯人」，最佳處遇方式即為治療。對於施用毒品
    者之治療方式，有機構外之處遇（如自行赴醫院戒癮、附命
    完成戒癮治療緩起訴處分等），或機構內之觀察、勒戒或強
    制戒治；至對施用毒品者科以刑罰，無非在運用刑罰之一般
    預防功能以嚇阻毒品之施用。監獄為執行場所而非戒癮專責
    機構，針對施用毒品者及其再犯之特性，法務部於106年12
    月5日頒訂之「科學實證之毒品犯處遇模式計畫」，目的即
    是積極引進地區醫療體系之協助，提供毒癮戒治，落實社區
    追蹤輔導及治療之銜接，俾修復創傷、預防再犯。惟刑罰因
    涉及人身自由之基本權，故於施用毒品初犯時皆以傳統之機
    構外或機構內處遇方式治療，如再施用毒品時，始科以刑事
    責任。而當刑罰處遇仍不能有效幫助施用毒品者改善惡習時
    ，即表示無法以此方式發揮治療效果，若繼續施以刑罰只具
    懲罰功能，不僅無法戒除毒癮，更漸趨與社區隔離，有礙其
    復歸社會。基於憲法應保障人民之生存權，及根據每個國民
    生存照顧需要提供基本給付之理念，為協助施用毒品者戒除
    毒癮復歸社會，對於經監獄監禁處遇後仍再犯之施用毒品者
    ，更應恢復以機構內、外之治療協助其戒除毒癮。此即本次
    修正毒品危害防制條例第20條第3項關於施用毒品者所謂「3
    年後再犯」係何所指之立法真諦。除檢察官優先適用同條例
    第24條命附條件緩起訴處分處遇（不論幾犯，亦無年限）外
    ，對於施用毒品初犯者，應適用同條例第20條第1項、第2項
    為機構內之觀察、勒戒或強制戒治；若於上開機構內處遇執
    行完畢釋放後，於「3年內再犯」者，依同條例第23條第2項
    規定，應依法追訴；倘於「3年後再犯」自應再回歸到傳統
    醫療體系機構內重為觀察、勒戒或強制戒治之治療。是對於
    戒除毒癮不易者，唯有以機構內、外處遇及刑事制裁等方式
    交替運用，以期能控制或改善其至完全戒除毒癮。
  ㈢綜上所述，對於毒品危害防制條例第20條第3項及第23條第2
    項所謂「3年後（內）再犯」，自應跳脫以往窠臼，以「3年
    」為期，建立「定期治療」之模式。其規定中所謂「3年後
    再犯」，只要本次再犯（不論修正施行前、後）距最近一次
    觀察、勒戒或強制戒治執行完畢釋放已逾3年者，即該當之
    ，不因其間有無犯施用毒品之罪經起訴、判刑或執行而受影
    響（最高法院109年度台上大字第3826號裁定意旨可資參照
    ）。從而，最高法院95年度第7次及97年度第5次刑事庭會議
    所為統一法律見解之決議意旨，已不再援用及供參考。
四、本次毒品危害防制條例修正施行前，已繫屬於法院之施用毒
    品案件，倘符合上揭「3年後再犯」之情形者，因有上開法
    律規定與實務見解改變之情事變更事由，起訴程序即屬違背
    規定，法院應諭知不受理之判決：
  ㈠本次毒品危害防制條例修正，對於施用毒品者強調「治療勝
    於處罰」、「醫療先於司法」之刑事政策，強化觀察、勒戒
    或強制戒治處分、命附條件緩起訴處遇措施與監禁刑罰間之
    交替運用，使之相互輔助補充，剛柔並濟，力助施用毒品者
    重生。又衡酌機構外之命附條件緩起訴處遇相較於機構內之
    觀察、勒戒及強制戒治而言，前者乃結合醫師、觀護人、社
    工心理諮商等不同領域之專業人員參與之治療措施，目的除
    在戒除施用毒品者身癮、心癮外，並使其能經由於機構外之
    社會參與及接觸，重新塑造生活紀律，改變病態行為，以達
    治療「病患性犯人」之效果；相較於後者於勒戒處所、戒治
    處所內之觀察、勒戒或強制戒治而言，仍不失為監禁治療，
    且其管理人員均為監所矯正人員，各處所之資源多寡、專業
    人才比例又不盡相同，未能跳脫「收容」功能大於「戒治」
    之刑罰樣貌。縱為屢犯施用毒品罪之成癮慣犯，倘其本次再
    犯後已自行赴醫療機構為戒癮或替代治療，並顯具成效，無
    論此次距最近一次觀察、勒戒或強制戒治執行完畢釋放是否
    已逾3年，於新修正毒品危害防制條例第24條尚未施行前，
    檢察官仍非不得視其個案情形為「附命完成戒癮治療緩起訴
    處分」，毋庸逕向法院聲請觀察、勒戒甚而追訴處罰之必要
    ，俾節省有用資源。
  ㈡法院於解釋、適用本次毒品條例上開修正條文時，允宜遵循
    醫療專業及刑事政策，保障施用毒品者為病患性犯人之健康
    權，兼顧保護社會安全及恪遵正當法律程序，確保法治國公
    平法院之具體實現。又本於權力分立原則，法院對檢察官職
    權行使，應予以尊重，雖非謂不得為適度之司法審查，惟對
    於施用毒品者本次所犯如距最近一次觀察、勒戒或強制戒治
    執行完畢釋放後，已逾3年者，檢察官既得本於立法者所賦
    與之職權裁量是否聲請法院裁定觀察、勒戒或為命附條件（
    現行法僅能附命完成戒癮治療）緩起訴處分之多元化處遇，
    即聲請法院裁定機構內之觀察、勒戒並非檢察官所得採取之
    唯一途徑，法院自不能僭越檢察官之職權，逕對施用毒品者
    裁定應予觀察、勒戒或強制戒治。
  ㈢至本次修正後之毒品危害防制條例第35條之1第2款固然規定
    ：「審判中之案件，由法院或少年法院（地方法院少年法庭
    ）依修正後規定處理；依修正後規定應為不起訴處分或不付
    審理之裁定者，法院或少年法院（地方法院少年法庭）應為
    免刑之判決或不付審理之裁定」，法文似指明依修正後規定
    檢察官「應」為不起訴處分者，法院即應為免刑之判決；亦
    即法院應為免刑判決之前提，乃在於檢察官依修正後規定「
    應」為不起訴處分之此一要件。然則，依毒品危害防制條例
    規定，檢察官為不起訴處分者，僅限於被告經觀察、勒戒或
    強制戒治執行完畢之情形，但依本次修正之毒品危害防制條
    例，於被告符合「3年後再犯」之情形者，檢察官除得向法
    院聲請對被告為機構內之治療處遇外（即觀察、勒戒或強制
    戒治，並於執畢後為不起訴處分），亦得逕對被告為機構外
    之治療處遇（依現行規定即為附命完成戒癮治療之緩起訴處
    分），是以檢察官依法有其多元化之裁量權，依修正後規定
    ，並非僅能向法院聲請裁定觀察、勒戒或強制戒治，檢察官
    亦有可能逕為附命完成戒癮治療之緩起訴處分，即不當然有
    所謂「應」為不起訴處分之情形，自無從得出上開法文所稱
    「（檢察官）依修正後規定『應』為不起訴處分」之前提；而
    此項前提要件既無法成就，自無法進一步引出法院應為免刑
    判決之結論，上揭毒品危害防制條例第35條第2款後段即無
    適用之餘地，其理至為灼然。再者，本款之立法說明雖謂：
    「若該等案件於修正施行前已繫屬於法院或少年法院（地方
    法院少年法庭）者，『為求程序之經濟，法院或少年法院（
    地方法院少年法庭）應依修正施行後之規定處理，即應依職
    權為觀察、勒戒或強制戒治之裁定』」等語，似欲透過立法
    說明由法院逕依職權裁定觀察、勒戒或強制戒治，以替代同
    條例第20條第1項、第2項所定應由檢察官提出觀察、勒戒或
    強制戒治之聲請。然此立法說明業已逾越毒品危害防制條例
    第35條之1第2款後段之明文範疇，違反法律保留原則，且基
    於尊重檢察官之裁量權，並保障施用毒品者能獲得妥適並完
    善治療或其他有利戒毒途徑處遇之機會，本於合憲性之解釋
    原則，自應由檢察官視個案情形為適當之裁量權行使，當不
    能僅「為求程序之經濟」即可便宜行事，此除紊亂法院與檢
    察官之體制、權責之外，亦剝奪審判中被告於本次修正後接
    受適當處遇之機會，不無差別待遇而有違憲法平等原則之虞
    。故上揭立法說明一律要求法院應依職權裁定觀察、勒戒或
    強制戒治云云，既法無明文，且有違憲法平等原則之虞，自
    不能作為適用本款之適法指引。
  ㈣綜上所述，本次毒品危害防制條例修正施行前，檢察官已起
    訴繫屬於法院之施用毒品案件，依毒品危害防制條例第35條
    之1第2款前段規定，應逕依修正後規定處理。倘符合上揭「
    3年後再犯」之情形者，依本次修正後之毒品危害防制條例
    第20條第3項、現行第24條等規定，即應由檢察官基於一次
    性之整體規劃而重啟治療處遇程序，視個案情形，是否適合
    「觀察、勒戒或強制戒治」或給予「附命完成戒癮治療緩起
    訴處分」之機會，自不得追訴處罰；而因有上開法律規定與
    實務見解改變之情事變更事由，檢察官前所為之起訴程序即
    屬違背規定，法院自應諭知不受理之判決（最高法院109年
    度台上字第3826號判決同此意旨）。
五、經查：
  ㈠被告前因施用毒品案件，經原審法院以101年度毒聲字第453
    號裁定將其送勒戒處所觀察、勒戒後，認無繼續施用毒品之
    傾向，於102年5月21日執行完畢釋放出所，並經臺灣桃園地
    方檢察署檢察官以102年度毒偵緝字第88號案件為不起訴處
    分確定，其後再無經觀察、勒戒、強制戒治或檢察官為緩起
    訴處分之紀錄，有本院被告前案紀錄表附卷可憑。是以被告
    於觀察、勒戒執行完畢後，雖有多次因施用毒品案件經法院
    判處罪刑確定及執行完畢，但迄今並無再受觀察、勒戒或強
    制戒治等保安處分之裁判及執行，期間亦未曾受附命緩起訴
    處分，堪以認定。
  ㈡本案被告被訴施用第二級毒品甲基安非他命之時間為109年5
    月28日下午3時30分許為警採尿時起回溯120小時內某時，距
    被告最近一次觀察、勒戒執行完畢釋放（即102年5月21日）
    ，已逾3年，核屬毒品條例第20條第3項所規定之「3年後再
    犯」，不因其間是否另犯施用毒品案件經起訴、判刑或執行
    而受影響。揆諸前開說明，本件於本次毒品危害防制條例修
    正施行後，應由檢察官重啟處遇程序，不得對被告追訴處罰
    ，檢察官本件所為之起訴，因上開法律規定與實務見解改變
    之情事變更事由，其程序即屬違背規定，依刑事訴訟法第30
    3條第1款規定，自應諭知不受理判決。原審本於同上見解，
    諭知本件公訴不受理，核其適用法律並無違誤。
六、檢察官上訴意旨略以：依109年7月15日生效之毒品危害防制
    條例第20條第3項規定之立法理由，可知係認如觀察、勒戒
    或強制戒治後3年後再施用毒品者，則原觀察、勒戒或強制
    戒治或可收成效，故再給予觀察、勒戒之機會，以利其再戒
    斷毒癮。但反面而言，若於觀察、勒戒或強制戒治3年內再
    施用毒品者，則原觀察、勒戒或強制戒治之效果顯然不彰，
    不足以協助其戒斷毒癮，亦不得因此而免除施用毒品犯行，
    故當然應依法追訴。同理，若觀察、勒戒或強制戒治後於3
    年內2犯者，於觀察、勒戒或強制戒治滿3年後又為第3犯者
    ，而3犯行為距2犯行為未滿3年，亦應認無需再行觀察、勒
    戒或強制戒治，否則即與前揭立法理由之意旨相悖。且最高
    法院95年度台非字第59號、第65號判決及最高法院95年度第
    7次刑事庭會議決議意旨，亦與上揭法理相同，故縱令毒品
    危害防制條例已為上開修正，但並未另有與上述法理不同之
    規定。本件被告於上開觀察、勒戒後3年內，連續2次施用毒
    品並經原審法院判決判處有期徒刑，而3犯行為距2犯行為未
    滿3年，亦應認無需再行觀察、勒戒或強制戒治，否則即與
    前揭立法理由之意旨相悖，原審逕執毒品危害防制條例第35
    條之1第1款規定，而認施用毒品犯行不論如何，距觀察、勒
    戒或強制戒治每滿3年均應再行為觀察、勒戒或強制戒制，
    當有違誤；又毒品危害防制條例第35條之1第2款明文規定審
    判中之案件，於修正後，遇有犯施行前第10條之罪之案件，
    應為免刑之判決或不付審理之裁定，故於免刑判決或不付審
    理裁定前，法院當依職權令施用毒品之被告送觀察、勒戒或
    強制戒治，於無繼續施用毒品傾向或停止戒治後再為免刑判
    決或不付審理之裁定方符法律之規定云云。經核與前揭最高
    法院109年度台上大字第3826號裁定意旨、109年度台上字第
    3826號判決意旨見解不符，顯係對法律規定之適用容有誤解
    ，尚非可採。從而，檢察官上訴猶執前詞指摘原判決不當，
    為無理由，應予駁回，並不經言詞辯論為之。
據上論斷，應依刑事訴訟法第368條、第372條，判決如主文。
中　　華　　民　　國　　110 　年　　3 　　月　　23　　日
                  刑事第一庭    審判長法　官  李釱任
                                      法　官  呂煜仁
                                      法　官  崔玲琦
以上正本證明與原本無異。
不得上訴。
                                      書記官  李政庭
中　　華　　民　　國　　110 　年　　3 　　月　　23　　日